臺灣新竹地方法院民事判決　　　　　　　　94年度訴字第67號
原　　　告　甲○○
被　　　告　乙○○
　　　　　　丙○○
　　　　　　葉建廷
共　　　同
訴訟代理人　羅秉成律師
複　代理人　曾能煜律師
上列當事人間分割共有物事件，本院於民國94年2月3日辯論終結
，判決如下：
    主  文
原告之訴駁回。
訴訟費用由被告負擔。
    事實及理由
一、原告起訴主張：
  (一)如附表所示之土地（以下簡稱系爭土地）為兩造所共有，系
    爭土地兩造並無不分之協議，亦無不能分割之情事，今無法
    達成協議，爰起訴請求准許將系爭土地依據應有部分之比例
    為原物分割。
  (二)就被告抗辯所為之陳述：
    1.60年訴字第2762號分割共有物事件和解時，因原告工作之
      故，由配偶為訴訟代理人，在被告等人之脅迫下不得已才
      簽下和解書。而和解之內容，被告並未履行，原告僅分到
      十餘坪屬於他人之房屋，每年需繳納八萬至十一萬元之地
      租，且房屋老舊，無法為保存登記，無法移轉。
    2.請求權因15年不行使而消滅。系爭土地分割和解後已長達
      30年，未辦理轉移登記兩造及兩造之母均認為不動產維持
      分割共有，動產部分則完全由被告占有。本院60年訴字第
      2762號分割共有物事件就系爭土地之和解，時效已過，且
      兩次訴訟標的不同，請求再次分割。
二、被告之抗辯：系爭土地於重測前之地號為新竹縣竹北鄉○○
    ○段221之4號、221之23號，民國75年重測後，221之23號土
    地併入221之4號土地，合併為系爭土地一筆。系爭土地，早
    於61年1月25 日在本院60年訴字第2762號分割共有物事件中
    和解，已就系爭土地定分割方案。依據民事訴訟法第400條
    、第380條第1項規定，原告不得再請求分割。
三、得心證之理由
  (一)系爭土地於重測合併前，系爭土地於重測前之地號為新竹縣
    竹北鄉○○○段221之4號、221之23號，75年重測後，221
    之23號土地併入221之4號土地，合併為系爭土地一筆。系爭
    土地，早於61年1月25日在本院60年訴字第2762號分割共有
    物事件中和解，已就系爭土地定分割方案事實，為兩造所不
    爭執，並有土地謄本、地籍圖、照片、和解筆錄、不動產目
    錄、鑑定圖為證，堪信為真。
  (二)系爭土地既為重測前之新竹縣竹北鄉○○○段221之4號、22
    1之23號土地之合併，則本件訴訟分割之標的物與本院60年
    訴字第2762號和解並無不同，原告主張系爭土地之分割與60
    年訴字第2762號分割共有物之標的不同，應非可採。
  (三)時效完成後，債務人得拒絕給付，民法第144條定有明文。
    又民法第一百四十四條第一項規定，時效完成後債務人得拒
    絕給付，是消滅時效之效力，不過發生拒絕給付辯權，並非
    使請求權當然消滅，最高法院47年度台上字第1699號著有裁
    判可參。兩造間既就系爭土地之分割方式成立訴訟上之和解
    ，自應依據該和解所定之分割方式為之。雖請求履行和解書
    約定之分割方案履行之請求權時效消滅，但此不過受請求之
    一方得拒絕履行，並非上開和解之分割協議歸於無效，原告
    並非當然可再度提起分割共有物之訴。如原告請求被告依和
    解之分割方案為履行時而為被告所拒絕，原告始能再提起分
    割共有物之訴，消滅共有關係。惟被告等均同意依照60年訴
    字第2762號分割共有物事件和解書所定分割協議進行分割，
    原告自不得再提起共有物分割之訴。
  (四)分割共有物之訴適用民事訴訟程序之形成之訴，經判決確定
    者固有既判力。但訴訟法上和解分割，乃係基於當事人協議
    ，以自治方式解決其分割方法，此種非由法院以裁判所為之
    分割，應不生既判力。如當事人就分割共有物之訴成立訴訟
    上和解後，更行起訴，法院應以其訴無保護之必要判決駁回
    之（楊建華先生著「問題研析民事訴訟法(三)」，78年5月版
    ，頁312-313頁參照）。被告抗辯系爭土地之分割方式於60
    年訴字第2762號分割共有物事件中成立訴訟上之和解，而有
    既判力所及，雖有誤會。惟系爭土地原已成立分割協議，且
    分割協議並未經其他共有人拒絕履行，其履行並無窒礙難行
    之處，原告再度就系爭土地請求分割，應認為原告之訴，並
    無保護之必要，為無理由，應駁回之。
四、結論：原告之訴為無理由，依據民事訴訟法第78條規定，判
    決如主文。
中　　華　　民　　國　　94　　年　　2 　　月　　25　　日
                  民事第一庭    法　官　黃珮禎
以上正本係照原本作成。
如對本判決上訴，須於判決送達後20日內向本院提出上訴狀。
                                書記官　黎秀娟
中　　華　　民　　國　　94　　年　　2 　　月　　25　　日
